---
title: "Proje X (proje adını yazınız)"
number-sections: true
---

**Proje sayfamıza hoş geldiniz.**

*Projemizle ilgili güncellemelerden haberdar olmak için bu alanı takip edin.*

(Aşağıdaki başlıklar örnek olarak verilmiştir; lütfen gerektiği şekilde düzenlemekten çekinmeyin.)

# Proje Genel Bakış ve Kapsamı

xxxxxx

# Veri

xxxxxx

## Veri Kaynağı

xxxxxx

## Veri Hakkında Genel Bilgiler

xxxxxx

## Tercih Sebebi

xxxxxx

## Ön İşleme

xxxxxx

```{r}
#Sys.setlocale("LC_ALL", 'Turkish')

library(dplyr)
library(tidyr)
library(readr)
library(readxl)
library(ggplot2)
library(scales)


# il_ve_evlilik_suresi_bosanmalar veri setini oku
il_ve_evlilik_suresi_bosanmalar <- read_xlsx("D:/Users/user/Documents/GitHub/muy665-bahar2025-takim-r-we-ready/docs/docs/il_ve_evlilik_suresi_bosanmalar.xlsx")

# Yıl sütunundaki boş hücreleri bir önceki dolu değerle doldur
il_ve_evlilik_suresi_bosanmalar_duzenli <- il_ve_evlilik_suresi_bosanmalar %>%
  fill("Yıl", .direction = "down")

# Sütunlarda yer alan "-" işaretini 0'la doldur
sutunlar_evliliksuresi <- c("0-1", "1", "2", "3", "4", "5", "6-10", "11-15", "16+")

il_ve_evlilik_suresi_bosanmalar_duzenli <- il_ve_evlilik_suresi_bosanmalar_duzenli %>%
  mutate(across(all_of(sutunlar_evliliksuresi), ~ replace(., . == "-", "0"))) %>%
  mutate(across(all_of(sutunlar_evliliksuresi), ~ as.numeric(.)))

veri_long <- il_ve_evlilik_suresi_bosanmalar_duzenli %>%
  pivot_longer(
    cols = -c("İl", "Yıl","Bölge"),
    names_to = "Evlilik_Suresi",
    values_to = "Bosanma_Sayisi"
  )

veri_long$Evlilik_Suresi <- factor(veri_long$Evlilik_Suresi,
                                   levels = c("0-1", "1", "2", "3", "4", "5", "6-10", "11-15", "16+"))



```

```{r}
# Tüm yılları bir araya getirip toplam boşanma sayısını hesapla
veri_hist <- veri_long %>%
  group_by(Evlilik_Suresi) %>%
  summarise(Toplam_Bosanma = sum(Bosanma_Sayisi, na.rm = TRUE)) %>%
  ungroup()

ggplot(veri_hist, aes(x = Evlilik_Suresi, y = Toplam_Bosanma)) +
  geom_col(fill = "#1f78b4", color = "black", width = 1) +
  labs(
    title = "Evlilik Süresine Göre Toplam Boşanma Sayısı",
    x = "Evlilik Süresi (yıl)",
    y = "Toplam Boşanma Sayısı"
  ) +
  theme_minimal(base_size = 13) +
  theme(
    axis.text.x = element_text(angle = 45, hjust = 1),
    panel.grid.minor = element_blank(),
    plot.title = element_text(size = 14, face = "bold", hjust = 0.5)
  ) +
  scale_y_continuous(
    labels = comma,
    breaks = seq(0, max(veri_hist$Toplam_Bosanma), by = 25000)
  )
```

```{r}
veri_bolge <- veri_long %>%
  group_by(Bölge) %>%
  summarise(Toplam_Bosanma = sum(Bosanma_Sayisi, na.rm = TRUE)) %>%
  arrange(desc(Toplam_Bosanma))


ggplot(veri_bolge, aes(x = reorder(Bölge, -Toplam_Bosanma), y = Toplam_Bosanma)) +
  geom_col(width = 1, fill = "#1f78b4", color = "black") +  # birleşik sütunlar
  labs(
    title = "Coğrafi Bölgelere Göre Toplam Boşanma Sayısı",
    x = "Bölge",
    y = "Toplam Boşanma Sayısı"
  ) +
  theme_minimal(base_size = 13) +
  theme(
    axis.text.x = element_text(angle = 30, hjust = 1),
    plot.title = element_text(size = 14, face = "bold", hjust = 0.5)
  ) +
  scale_y_continuous(
    labels = comma,
    breaks = seq(0, max(veri_bolge$Toplam_Bosanma), by = 25000)
  )
```

```{r}
# Yıllara ve bölgelere göre boşanma sayılarını grupla
veri_yil_bolge <- veri_long %>%
  group_by(Yıl, Bölge) %>%
  summarise(Toplam_Bosanma = sum(Bosanma_Sayisi, na.rm = TRUE)) %>%
  ungroup()

# Yıl sıralı sayı olarak dursun
veri_yil_bolge$Yıl <- as.numeric(veri_yil_bolge$Yıl)

# Grafik
ggplot(veri_yil_bolge, aes(x = Yıl, y = Toplam_Bosanma, fill = Bölge)) +
  geom_col(position = "dodge", color = "black") +
  labs(
    title = "Yıllara ve Bölgelere Göre Boşanma Sayıları",
    x = "Yıl",
    y = "Toplam Boşanma Sayısı",
    fill = "Bölge"
  ) +
  theme_minimal(base_size = 13) +
  theme(
    plot.title = element_text(size = 14, face = "bold", hjust = 0.5),
    axis.text.x = element_text(angle = 45, hjust = 1)
  ) +
  scale_x_continuous(breaks = sort(unique(veri_yil_bolge$Yıl))) +
  scale_y_continuous(labels = comma, breaks = seq(0, max(veri_bolge$Toplam_Bosanma), by = 5000))
```

```{r}
ggplot(veri_yil_bolge, aes(x = Yıl, y = Toplam_Bosanma, color = Bölge)) +
  geom_point(size = 3, alpha = 0.8) +
  labs(
    title = "Yıllara ve Bölgelere Göre Boşanma Sayıları",
    x = "Yıl",
    y = "Toplam Boşanma Sayısı",
    color = "Bölge"
  ) +
  theme_minimal(base_size = 13) +
  theme(
    plot.title = element_text(size = 14, face = "bold", hjust = 0.5),
    axis.text.x = element_text(angle = 45, hjust = 1)
  ) +
  scale_y_continuous(labels = comma) +
  scale_x_continuous(breaks = sort(unique(veri_yil_bolge$Yıl))) +
  scale_y_continuous(labels = comma, breaks = seq(0, max(veri_bolge$Toplam_Bosanma), by = 5000))
```

```{r}
# 1. Evlilik sürelerini kısa / uzun olarak kategorize et
veri_long_kategorili <- veri_long %>%
  mutate(Sure_Grubu = case_when(
    Evlilik_Suresi %in% c("0-1", "1", "2", "3", "4", "5") ~ "Kısa Süre(1-5 Yıl)",
    Evlilik_Suresi %in% c("6-10", "11-15", "16+") ~ "Uzun Süre (6+ Yıl)",
    TRUE ~ "Diğer"
  ))

# 2. Bölge ve süre grubuna göre toplam boşanma
veri_bolge_sure <- veri_long_kategorili %>%
  filter(Sure_Grubu != "Diğer") %>%
  group_by(Bölge, Sure_Grubu) %>%
  summarise(Toplam_Bosanma = sum(Bosanma_Sayisi, na.rm = TRUE)) %>%
  ungroup()

# 3. Grafik
ggplot(veri_bolge_sure, aes(x = reorder(Bölge, Toplam_Bosanma), y = Toplam_Bosanma, fill = Bölge)) +
  geom_col(show.legend = FALSE) +
  facet_wrap(~ Sure_Grubu) +
  labs(
    title = "Evlilik Süresi Grupları - Bölge Boşanma Sayısı",
    x = "Bölge",
    y = "Toplam Boşanma Sayısı"
  ) +
  theme_minimal(base_size = 13) +
  theme(
    axis.text.x = element_text(angle = 30, hjust = 1),
    plot.title = element_text(face = "bold", hjust = 0.5)
  ) +
  scale_y_continuous(labels = comma, breaks = seq(0, max(veri_bolge$Toplam_Bosanma), by = 20000))
```

```{r}
# il_ve_dava_süresi_bosanmalar veri setini oku
il_ve_dava_suresi_bosanmalar <- read_xlsx("D:/Users/user/Documents/GitHub/muy665-bahar2025-takim-r-we-ready/docs/docs/il_ve_dava_suresi_bosanmalar.xlsx")

# Yıl sütunundaki boş hücreleri bir önceki dolu değerle doldur
il_ve_dava_suresi_bosanmalar_duzenli <- il_ve_dava_suresi_bosanmalar %>%
  fill("Yıl", .direction = "down")

# Sütunlarda yer alan "-" işaretini 0'la doldur
sutunlar_davasuresi <- c("2 aydan az", "2-4", "5-8", "9-12", "13-18", "19-24", "25-35", "36+")

il_ve_dava_suresi_bosanmalar_duzenli <- il_ve_dava_suresi_bosanmalar_duzenli %>%
  mutate(across(all_of(sutunlar_davasuresi), ~ replace(., . == "-", "0"))) %>%
  mutate(across(all_of(sutunlar_davasuresi), ~ as.numeric(.)))


dava_veri_long <- il_ve_dava_suresi_bosanmalar_duzenli %>%
  pivot_longer(
    cols = -c("İl", "Yıl","Bölge"),
    names_to = "Dava_Suresi",
    values_to = "Bosanma_Sayisi"
  )

dava_veri_long$Dava_Suresi <- factor(dava_veri_long$Dava_Suresi,
                                   levels = c("2 aydan az", "2-4", "5-8", "9-12", "13-18", "19-24", "25-35", "36+"))


dava_karsilastirma <- dava_veri_long %>%
  group_by(Dava_Suresi, Bölge) %>%
  summarise(Toplam_Bosanma = sum(Bosanma_Sayisi, na.rm = TRUE)) %>%
  ungroup()
ggplot(dava_karsilastirma, aes(x = Dava_Suresi, y = Toplam_Bosanma, color = Bölge)) +
  geom_point(position = position_dodge(width = 0.5), size = 3) +
  labs(
    title = "Dava Süresine Göre Evliliklerde Boşanma Sayısı",
    x = "Dava Süresi",
    y = "Toplam Boşanma Sayısı",
    color = "Evlilik Süresi Grubu"
  ) +
  theme_minimal(base_size = 13) +
  theme(
    axis.text.x = element_text(angle = 45, hjust = 1),
    plot.title = element_text(face = "bold", hjust = 0.5)
  ) +
  scale_y_continuous(labels = comma, breaks = seq(0, max(dava_karsilastirma$Toplam_Bosanma), by = 10000))

```

```{r}
# 1. Yıl ve dava süresine göre toplam boşanma sayısını hesapla
dava_yil_ozet <- dava_veri_long %>%
  group_by(Yıl, Dava_Suresi) %>%
  summarise(Toplam_Bosanma = sum(Bosanma_Sayisi, na.rm = TRUE)) %>%
  ungroup()

# 2. Dava süresini sıralı faktör haline getir (görsel için)
dava_yil_ozet$Dava_Suresi <- factor(
  dava_yil_ozet$Dava_Suresi,
  levels = c("2 aydan az", "2-4", "5-8", "9-12", "13-18", "19-24", "25-35", "36+"),
  ordered = TRUE
)

# 3. Grafik (facet ile her yıl için ayrı panel)
ggplot(dava_yil_ozet, aes(x = Dava_Suresi, y = Toplam_Bosanma)) +
  geom_point(color = "#1f78b4", size = 3) +
  facet_wrap(~ Yıl) +
  labs(
    title = "Yıllara Göre Dava Süresine Bağlı Boşanma Sayıları",
    x = "Dava Süresi",
    y = "Toplam Boşanma Sayısı"
  ) +
  theme_minimal(base_size = 12) +
  theme(
    strip.text = element_text(face = "bold"),
    axis.text.x = element_text(angle = 90, hjust = 1),
    plot.title = element_text(face = "bold", hjust = 0.5)
  ) +
  scale_y_continuous(labels = comma, breaks = seq(0, max(dava_karsilastirma$Toplam_Bosanma), by = 10000))

```

```{r}
# 1. Toplam boşanma sayısını Yıl, Bölge ve Dava Süresi bazında grupla
dava_yil_bolge <- dava_veri_long %>%
  group_by(Yıl, Bölge, Dava_Suresi) %>%
  summarise(Toplam_Bosanma = sum(Bosanma_Sayisi, na.rm = TRUE)) %>%
  ungroup()

# 2. Dava süresini sıralı faktör olarak ayarla
dava_yil_bolge$Dava_Suresi <- factor(
  dava_yil_bolge$Dava_Suresi,
  levels = c("2 aydan az", "2-4", "5-8", "9-12", "13-18", "19-24", "25-35", "36+"),
  ordered = TRUE
)

# 3. Grafik
ggplot(dava_yil_bolge, aes(x = Yıl, y = Toplam_Bosanma, color = Bölge)) +
  geom_line(linewidth = 1) +
  geom_point(size = 2) +
  facet_wrap(~ Dava_Suresi, scales = "free_y") +
  labs(
    title = "Yıllara Göre Dava Süresi ve Bölgelere Bağlı Boşanma Sayısı",
    x = "Yıl",
    y = "Toplam Boşanma Sayısı",
    color = "Bölge"
  ) +
  theme_minimal(base_size = 12) +
  theme(
    strip.text = element_text(face = "bold"),
    axis.text.x = element_text(angle = 45, hjust = 1),
    plot.title = element_text(face = "bold", hjust = 0.5),
    legend.position = "bottom"
  ) +
  scale_y_continuous(labels = scales::comma)
```

```{r}
# Dava süresi sıralı faktör olarak ayarlanmalı
dava_veri_long$Dava_Suresi <- factor(
  dava_veri_long$Dava_Suresi,
  levels = c("2 aydan az", "2-4", "5-8", "9-12", "13-18", "19-24", "25-35", "36+"),
  ordered = TRUE
)

# Boxplot
ggplot(dava_veri_long, aes(x = Dava_Suresi, y = Bosanma_Sayisi)) +
  geom_boxplot(fill = "#1f78b4", alpha = 0.7, outlier.color = "red") +
  labs(
    title = "Dava Süresine Göre Boşanma Sayısı Dağılımı",
    x = "Dava Süresi",
    y = "Boşanma Sayısı"
  ) +
  theme_minimal(base_size = 13) +
  theme(
    plot.title = element_text(face = "bold", hjust = 0.5),
    axis.text.x = element_text(angle = 45, hjust = 1)
  ) +
  scale_y_log10(labels = scales::comma)
```

```{r}
# Toplam boşanma sayısını dava süresine göre hesapla
dava_pie <- dava_veri_long %>%
  group_by(Dava_Suresi) %>%
  summarise(Toplam_Bosanma = sum(Bosanma_Sayisi, na.rm = TRUE)) %>%
  mutate(Yuzde = round(Toplam_Bosanma / sum(Toplam_Bosanma) * 100, 1)) %>%
  ungroup()

# Dava süresi sıralı faktör
dava_pie$Dava_Suresi <- factor(
  dava_pie$Dava_Suresi,
  levels = c("2 aydan az", "2-4", "5-8", "9-12", "13-18", "19-24", "25-35", "36+"),
  ordered = TRUE
)

# Daire grafiği
ggplot(dava_pie, aes(x = "", y = Toplam_Bosanma, fill = Dava_Suresi)) +
  geom_col(width = 1, color = "white") +
  coord_polar(theta = "y") +
  geom_text(aes(label = paste0(Yuzde, "%")),
            position = position_stack(vjust = 0.5), color = "white", size = 4) +
  labs(
    title = "Dava Süresine Göre Toplam Boşanma Oranları",
    fill = "Dava Süresi"
  ) +
  theme_void(base_size = 13) +
  theme(
    plot.title = element_text(face = "bold", hjust = 0.5)
  )
```

```{r}
# Toplam boşanma sayısını Dava Süresi ve Bölge bazında hesapla
dava_sure_bolge <- dava_veri_long %>%
  group_by(Dava_Suresi, Bölge) %>%
  summarise(Toplam_Bosanma = sum(Bosanma_Sayisi, na.rm = TRUE)) %>%
  ungroup()

# Dava süresini sıralı faktör olarak ayarla
dava_sure_bolge$Dava_Suresi <- factor(
  dava_sure_bolge$Dava_Suresi,
  levels = c("2 aydan az", "2-4", "5-8", "9-12", "13-18", "19-24", "25-35", "36+"),
  ordered = TRUE
)

# Barplot (Gruplanmış histogram görünümü)
ggplot(dava_sure_bolge, aes(x = Dava_Suresi, y = Toplam_Bosanma, fill = Bölge)) +
  geom_col(position = position_dodge2(width = 0.8, preserve = "single"), color = "black", width = 0.9) +
  labs(
    title = "Dava Süresine ve Bölgelere Göre Boşanma Sayıları",
    x = "Dava Süresi",
    y = "Toplam Boşanma Sayısı",
    fill = "Bölge"
  ) +
  theme_minimal(base_size = 13) +
  theme(
    plot.title = element_text(face = "bold", hjust = 0.5),
    axis.text.x = element_text(angle = 45, hjust = 1)
  ) +
  scale_y_continuous(labels = comma, breaks = seq(0, max(dava_sure_bolge$Toplam_Bosanma), by = 10000))

```

```         
```

# Analiz

xxxxxx

## Keşifsel Veri Analizi

xxxxxx

## Trend Analizi

xxxxxx

## Model Uydurma

xxxxxx

## Sonuçlar

xxxxxx

# Sonuçlar ve Ana Çıkarımlar

xxxxxx
