---
title: "Çalışma 1"
---

Bu çalışmada 3 görevimiz var. Bu görevlerin ilki takımın sayfasını güncellemek. Güncellenen takım sayfasını takımımızın linkinden görülebilir. İkinci görev ise takım üyelerinin sayfasını güncellemek. Güncellenen takım üyeleri sayfaları takım üyeleri sekmesinden görülebilir. Üçüncü görev için yapılan çalışmalar aşağıdan ulaşılabilir.

## (a)

Takım olarak 2 adet video incelemesi yaptık. Aşağıda bu özetleri paylaşmaktayız.

***Video-1 : Veri Bilimi ve Endüstri Mühendisliği Üzerine Sohbetler -Cem Vardar & Erdi Dasdemir***

Sohbette geçen ana başlıklar şu şekildedir :

-   Mühendislik ve Problem Çözme

-   Veri Bilimi ve Endüstri Mühendisliği/

-   Veri Bilimcilerinde Aranan Özellikler

İlk olarak mühendislik ve problem çözme başlığından bahsedelim . Mühendislik belirli ihtiyaçları karşılamak ve sorunları çözmek için bilimsel , matematiksel ve pratik bilgiyi kullanarak çözümler üreten bir alandır. Mühendisler çeşitli sistemler , yapılar , cihazlar ve süreçler üzerinde çalışırlar. Bu çalışmaları yaparken problem çözme , bilim ve matematik uygulaması ve teknoloji kavramlarını iç içe harmonik bir şekilde kullanmaktadırlar.

Peki endüstri mühendisliği ne ile uğraşır ? Endüstri mühendisliği karmaşık organizasyon ve işletmelerdeki problemlere yoğunlaşır. Kompleks problemlerle uğraşırken bile basit çözümlerle yola çıkılmalıdır. Kompleks çözümler gerektiğinde bile basit adımlarla başlamak gerekmektedir. Kompleks sisteme yapılan müdahaleler planlı olmalıdır. Görülmeyen yan etkilerin neler olduğunu analiz etmek oldukça önemlidir.

Veri bilimciliği problem çözme yolunda bir araçtır. Kategorileri ve ilgilendiği alanlar aşağıdaki gibidir.

\-**Genelci Veri Bilimciliği** **:** Data analizi , görselleştirme, özetleme, raporlama, dashboardlar geliştirme

\-**Tahminsel Modelleme Veri Bilimciliği :** İstatistiksel modelleme , lojistik regresyon , sinir ağları

**-Makine Öğrenmesi Veri Bilimciliği :** Görsel işleme , doğal dil işleme , video işleme

**-Yöneylem Araştırması Veri Bilimciliği:** Lojistik planlama, envanter yönetimi , fiyatlandırma, üretim planlama

**- Veri Bilimi Mühendisliği:** ETL, Canlı'ya alma, ölçekleme

Veri bilimcilerinde aranan özellikler kısmında temel becerilerden bahsedilmiştir. Yumuşak yetenekler olarak **analitik düşünme** ,**problem çözme becerileri** , **merak ve anlama isteği** aranmaktadır.

Teknik yeteneklerde ise **temel bilgiler** ( temel olasılık ve istatistik, temel programlama) , **veri toplama ve işleme yetenekleri** ,**görselleştirme** ve **modelleme** özellikler aranmaktadır.

***Video-2: Veri Bilimi ve Endüstri Mühendisliği Üzerine Sohbetler -Kerem Demirtaş & Erdi Daşdemir***

Kerem Demirtaş, kariyerinin farklı aşamalarında veri bilimi ve optimizasyon üzerine çalışmıştır. Oyun sektöründe başladığı kariyerinde, kullanıcı davranışlarını analiz ederek dinamik fiyatlandırma ve tahminleme modelleri geliştirmiştir. Daha sonra Intel ve Atlas Research Lab ‘da çalışmalarına devam etmiştir. Akademik geçmişi ise ODTÜ Endüstri Mühendisliği lisans ve yüksek lisans programlarından sonra Arizona State University’de sürdürdüğü doktora çalışmaları ile devam etmiştir. Günümüzde Invent AI bünyesinde veri bilimi ve optimizasyon alanında uzman olarak çalışmaktadır.

Konuşmasında, veri biliminin farklı sektörlerdeki kullanım alanlarına dair çeşitli örnekler vermiştir. Perakende sektöründe, satış tahminlemesi ve stok optimizasyonu gibi süreçlerin veri bilimi sayesinde büyük ölçüde geliştirildiği vurgulanmaktadır. Örneğin, Perakende sektöründe, mağaza bazında talep tahminleme ve stok optimizasyonu sayesinde maliyetlerin düşürülüp müşteri memnuniyetinin artırılabileceğini belirtmiştir. Benzer şekilde, sağlık sektöründe pandemi döneminde vaka tahminleme ve sağlık sistemlerinin yönetilmesi konusunda veri biliminden yararlanıldığı anlatılmaktadır.

Ulaşım alanında, otonom araçların karar alma süreçlerinde büyük veri ve makine öğrenmesi modellerinin önemine değinmiştir. Tez çalışmasına dayanarak, otonom araçların LiDAR, radar ve kamera gibi sensörlerden gelen verileri işleyerek nesne tanıma, trafik analizi ve yaya hareketlerini öngörme gibi kritik kararları nasıl verdiğini detaylandırmıştır. Araçların, denetimli öğrenme teknikleri ile eğitildiğini ve farklı trafik senaryolarını öğrenerek güvenli sürüş kararları alabildiğini vurgulamıştır.

Son bölümde dinleyenlerin soruları alınarak, endüstri mühendisliğinin veri bilimi alanındaki önemine vurgu yapılmaktadır. Endüstri mühendislerinin, veri bilimi ve analitiğiyle iç içe çalışmaları gerektiği, Python ve R gibi dilleri öğrenmenin büyük bir avantaj sağlayacağı ifade edilmektedir. Bunun yanı sıra, yalnızca modelleme becerisine sahip olmanın yeterli olmadığı, asıl fark yaratan unsurun gerçek dünya problemlerine uygulanabilir çözümler üretmek olduğu dile getirilmektedir.

## (b)

```{r}
# Özel Özet Fonksiyonu Yazın:
# install.packages("dslabs") #bir kez install edildigi için yoruma alındı
library(dslabs)
data(mtcars) # mtcars veri seti yüklendi
str(mtcars) # mtcars veri seti genel bilgileri görüldü   

# my_summary_stats fonksiyonu
my_summary_stats <- function(x) {
  if (!is.numeric(x)) { # parametre olarak verilen vektörün sayısal olduğu kontrolü
    stop("Verilen parametre sayisal bir vektor degil!!!")
  }
  
  summary_stats <- list( # liste halinde tutulan değerler
    mean = mean(x, na.rm = TRUE), # ortalama değerini hesaplama
    median = median(x, na.rm = TRUE), # medyan değerini hesaplama
    sd = sd(x, na.rm = TRUE), # standart sapma değerini hesaplama
    min = min(x, na.rm = TRUE), # minimum değerini hesaplama
    max = max(x, na.rm = TRUE) # maksimum değerini hesaplama
  )
  
  return(summary_stats)
}
# my_summary_stats(mtcars$carb) # fonksiyonun testi için örnek bir deneme komutu

# Fonksiyonu Döngü Kullanarak Uygulama:
# Sütun adı bastırılır ve altında ortalama, medyan, standart sapma, minimum ve maksimum değerleri sırasıyla bastırılır

column_number <- ncol(mtcars) # sütun sayısını tutar
for(i in 1:column_number) # sütun sayısı kadar sütun adını yazar ve değerleri yazar
{
  cat("Sutun adi:", colnames(mtcars)[i], "\n") # ChatGPT'den string ve variable'ı birlikte yazan fonksiyon alındı
  print(my_summary_stats(mtcars[[i]])) # sütundaki hesaplanan değerler yazdırıldı
}

# apply ile Alternatif Bir Yaklaşım:
apply(mtcars, 2, my_summary_stats)
```

## (c)

```{r}
library(dslabs) 
data(na_example) # na_example veri seti yüklendi
str(na_example)  # na_example veri seti genel bilgileri görüldü  
print(na_example) # na_example veri seti yazdırılıp NA değerleri görüldü

print("Veri setindeki NA sayısı: ")
print(sum(is.na(na_example)))

print("veri setindeki tum NA degerlerini 2025 sayısı ile degistirdikten sonraki veri seti: ")
cleaned_data <- ifelse(is.na(na_example), 2025, na_example)
print(cleaned_data) # güncellenen ve NA bulunmayan veri seti

print("Guncellenen veri setinde yer alan NA sayısı: ")
sum(is.na(cleaned_data))

print("Veri setinde yer alan 2025 sayısı: ")
sum(cleaned_data == 2025)
```
